【裁判字號】    99,交聲,2688
【裁判日期】    991111
【裁判案由】    交管條例聲異
【裁判全文】
臺灣板橋地方法院交通事件裁定        99年度交聲字第2688號
原處分機關  交通部公路總局臺北區監理所板橋監理站
異  議  人
即受處分人  甲○○
上列異議人即受處分人因違反道路交通管理處罰條例案件，對於
交通部公路總局臺北區監理所板橋監理站於民國99年8 月24日所
為之板監裁字第裁41-C00000000號裁決處分，聲明異議，本院裁
定如下：
    主  文
異議駁回。
    理  由
一、原處分意旨略以：異議人即受處分人甲○○所有之車牌號碼
    A3U-701 號重型機車，於民國99年8 月2 日23時50分許，在
    臺北縣土城市○○路、中華路口，為臺北縣政府警察局土城
    分局交通分隊（下稱原舉發機關）員警攔停檢查，認其有「
    擅改HID 頭燈」之違規，以北縣警交大字第C00000000 號舉
    發違反道路交通管理事件通知單（下稱舉發通知單）當場舉
    發，經交通部公路總局臺北區監理所板橋監理站（下稱原處
    分機關）查證後，認其有道路交通管理處罰條例第18條第1
    項「電系設備屬可變更設備，變更不申請臨時檢驗而行駛」
    規定之違規情形，乃於99年8 月24日以板監裁字第裁41-C00
    000000號裁決書裁處異議人罰鍰新臺幣（下同）2,400 元。
二、異議意旨略以：異議人所有上揭車輛，係購自中古車商，購
    入後未變更其設備；又異議人事後將該車燈送至車行檢視，
    車行人員告知該車燈因無安定器，故非HID （氙氣）燈而係
    鹵素燈，舉發警員採證照片僅攝得頭燈及車牌，無從證明異
    議人之車輛裝有安定器，本件舉發顯有違誤，為此聲明異議
    ，請求撤銷原處分云云。
三、按汽車車身、引擎、底盤、電系等重要設備變更或調換，或
    因交通事故遭受重大損壞修復後，不申請公路主管機關施行
    臨時檢驗而行駛者，處汽車所有人新臺幣2,400 元以上9,60
    0 元以下罰鍰，並責令其檢驗，道路交通管理處罰條例第18
    條第1 項定有明文。另按汽車車身、引擎、底盤或其他重要
    設備變更調換者，應申請實施臨時檢驗，道路交通管理處罰
    條例第92條第1 項所授權訂立之道路交通安全規則第45條第
    1 項第1 款亦定有明文。末按所謂「汽車」，係指在道路上
    不依軌道或電力架線而以原動機行駛之車輛（包括機器腳踏
    車），道路交通安全規則第2 條第1 項第1 款亦有規定，故
    機車駕駛人如有上開違規情形，自有該處罰規定之適用。
四、經查：
    (一)異議人所有之車牌號碼A3U-701 號重型機車，於99年8 月
      2 日23時50分許，在臺北縣土城市○○路、中華路口，經
      原舉發機關員警攔停檢查，認定其有變更頭燈為HID 燈樣
      式，且異議人當時無法出具車廠改裝證明文件，行照欄位
      （廠牌形式）又未有檢驗合格樣式，（加註@ 或HID 光型
      ），故當場拍攝其頭燈及車牌照片2 張後掣單舉發之經過
      ，異議人對此不爭執，並有採證照片2 張、舉發通知單影
      本1 紙及原舉發機關99年10月19日北縣警土交申字第0990
      037432號函1 份在卷可憑。
    (二)為釐清異議人所提主張是否可憑，本院乃應其所提相關疑
      義發函詢查，原舉發機關隨回覆以「取締氣體放電式頭燈
      （HID 燈) ，判斷係依交通部公路總局板橋監理站所提供
      之頭燈燈泡式樣做為執法依據，合先敘明；本案查據填單
      人指述：當日執行22-24 時巡邏勤務，23時50分許行經土
      城市○○○○○路口，發現一部A3U-701 號普通重機車頭
      燈光線特別明亮，疑似有擅改頭燈行為，旋即指示停車盤
      查；案經檢視該車頭燈熄滅後之燈泡，顯與監理機關所提
      供樣式相同，爰依違反道路交通管理處罰條例第18條規定
      舉發」等語明確，有原舉發機關99年9 月14日北縣警土交
      字第0990033939號函暨附件HID / 鹵素燈泡外型差異圖示
      1 份在卷可按，首可推認異議人當日駕車至員警攔停之前
      ，確有開啟頭燈之狀況，且係因員警察覺異議人機車頭燈
      光線異常明亮後，方指示異議人停車受檢等相關經過核屬
      事實無訛。而原處分機關函覆回稱之「道路交通安全規則
      附件15已明示：汽車設備規格變更規定，其中電系設備－
      頭燈（氣體放電式頭燈，即HID 頭燈），如有改裝，應經
      公路監理機關依氣體放電式頭燈檢驗標準檢驗合格，辦理
      變更登記；又HID 頭燈和鹵素頭燈之設計不同，鹵素燈泡
      本身是以鎢絲為介質，以傳統方式發光，而HID 頭燈本身
      設計不具有鎢絲，而是在石英玻璃內管填充高壓氙氣，藉
      由瞬間使用極高電壓方式，引起氙氣放電產生電弧光，其
      組成元件需含有燈管、線組及安定器」等語說明，亦已將
      HID 頭燈與鹵素燈之式樣差異與辨識標準詳述明確，有原
      處分機關99年10月4 日北監板四字第0992026688號函暨附
      件HID / 鹵素燈差異說明資料1 份等附卷可參。據此可知
      ，HID 燈與鹵素燈除放電發光原理本即非一外，其外型特
      徵亦有相當不同，而可據以區別，即前者組成元件為燈管
      及外接之安定器，後者之所有組成元件則均在燈管內，是
      依本件舉發員警當場之採證照片所示，異議人機車頭燈燈
      管之外，既明顯接有一條彎進燈管內之金屬管線，此除與
      前開HID 燈圖示外型相符，而與所有組成元件皆位燈管內
      之鹵素燈圖示外型迥異外，異議人機車頭燈更無鹵素燈應
      有鎢絲介質之存在，且如前析，HID 頭燈如須發光，非有
      安定器等設備組成不可，異議人既不否認員警攔停之際，
      機車頭燈作用正常，員警根據前載原則，論定違規情事為
      真，異議人又豈能以員警未將機車車頭開拆，以為確認安
      定器存在有無之動作，逕謂本件舉發於法不合，綜上，自
      足認異議人機車之頭燈燈泡為HID 燈無誤。異議人徒憑其
      所尋覓之車行人士個人意見，空言該頭燈未裝有安定器故
      非HID 燈，未能顧及上開監理機關所提供之科學資料與專
      業判斷，尚難採信。
    (三)又異議人雖辯稱該機車為其購買之二手車，購入後未變更
      其設備云云，惟依前開道路交通安全規則第45條第1 項第
      1 款規定意旨觀之，車輛之電系設備變更，應申請實施臨
      時檢驗，此為車輛所有人所應負擔之義務，是異議人於購
      入前開機車後，就機車頭燈是否符合規定及是否需申請檢
      驗此點，應負檢查及向主管機關申請檢驗之義務，異議人
      疏未主動為之，依行政罰法第7 條第1 項規定，亦應為其
      過失之行為擔負其責。
    (四)末按，遍查道路交通管理處罰條例第18條之規定，原舉發
      機關舉發異議人之前開違規行為，並未規定必須「協同監
      理人員」舉發，而僅規定車輛如有變更後「不申請公路主
      管機關施行臨時檢驗而行駛」之狀況，即已該當前開違規
      行為之構成要件；是以，本件舉發當時雖無監理機關等相
      關專業人員在場，亦無礙舉發之合法性，附此敘明。
五、綜上，本件事證明確，異議人所有之上揭車輛確有「汽車電
    系設備變更，不申請公路主管機關施行臨時檢驗而行駛」之
    違規。從而，原處分機關據以援引道路交通管理處罰條例第
    18條第1 項及違反道路交通管理事件統一裁罰基準表之規定
    ，裁處異議人罰鍰2,400 元，並無違誤或不當之處，本件異
    議為無理由，應予駁回。
據上論斷，應依道路交通事件處理辦法第18條，裁定如主文。
中    華    民    國    99    年    11    月    11    日
                  交通法庭    法  官  盧軍傑
上列正本證明與原本無異。
如不服本裁定，應於裁定送達後五日內敘明抗告理由，向本院提
出抗告狀。
                              書記官  周玉茹
中    華    民    國    99    年    11    月    15    日

司法院資訊處製作；財團法人民間司法改革基金會備份。
